【裁判字號】    96,上更(一),586
【裁判日期】    970108
【裁判案由】    強盜等
【裁判全文】
臺灣高等法院刑事判決          96年度上更（一）字第586 號
上  訴  人
即  被  告  己○○
                    （另案於臺灣泰源技能訓練所執行中）
選任辯護人  魏雯祈  律師
            林鈺雄  律師
            陳永來  律師
上列上訴人即被告因強盜案件，不服臺灣板橋地方法院95年度訴
字第373號，中華民國95年8月28日第一審判決（起訴案號：臺灣
板橋地方法院檢察署95年度偵字第1334號），提起上訴，經本院
判決後，由最高法院發回更審，本院更為判決如下：
    主  文
原判決關於加重準強盜部分暨定執行刑部分均撤銷。
己○○被訴於理由欄一所示之時間加重竊盜部分免訴；被訴妨害
公務執行部分暨損壞公務員職務上掌管之物品部分均無罪。
    理  由
一、公訴意旨略以：被告己○○於民國（下同）93年9月30日凌
    晨3時15分許，夥同夏啟鳳（加重竊盜部分另經臺灣新竹地
    方法院判決確定）及某年籍不詳之男子「陳新明」，共同意
    圖為自己不法之所有，持具有客觀危險性，足以危害人之生
    命、身體安全，可供兇器使用之剪刀，在臺北縣土城市○○
    路31巷9號，趁四下無人注意之際，由己○○、夏啟鳳二人
    負責把風，「陳新明」負責動手拆解竊取庚○○所有公寓大
    廈之鐵門1面得逞，員警戊○○、乙○○據報前往現場，三
    人見狀遂由己○○駕駛其等先前竊自甲○○之車牌號碼8S-2
    93號貨車（被告己○○所犯此部分加重竊盜罪另經臺灣桃園
    地方法院以94年度易字第212號判決確定），搭載夏啟鳳、
    「陳新明」竄逃，戊○○、乙○○則駕駛警車一路在後追捕
    至臺北縣土城市○○路141巷底，詎己○○為脫免逮捕，並
    基於不確定之毀損故意，當場施以強暴行為，駕駛該貨車衝
    撞依法執行公務中之員警戊○○、乙○○二人所駕駛之警車
    ，致警車左前保險桿毀損，嗣己○○駕車逃至臺北縣土城市
    ○○路135巷13號處，「陳新明」趁隙脫逃，己○○與夏啟
    鳳始為員警圍捕追緝逮獲。因認被告己○○此部分所為，涉
    犯刑法第135條第1項之妨害公務執行、同法第138條之損壞
    公務員職務上掌管之物品及同法第329條、第330條第1項之
    加重準強盜等罪嫌云云。
二、本件上訴人即被告於本院前審95年11月15日準備程序期日當
    庭請求就93年9月30日凌晨2時50分、3時、3時10分許之三次
    加重竊盜部分撤回上訴，此有本院該期日準備程序筆錄及被
    告所立具之撤回上訴聲請書附卷可稽（本院上訴字卷第45頁
    反面、第47頁）。被告既已就上開部分撤回上訴在案，則本
    院自僅須就其所涉加重準強盜、毀損公物及妨害公務等罪嫌
    之上訴部分加以處理，合先敘明。
三、按犯罪事實應依證據認定之，無證據不得認定犯罪事實。又
    不能證明被告犯罪者，應諭知無罪之判決，刑事訴訟法第15
    4條第2項、第301條第1項分別定有明文。又按事實之認定，
    應憑證據，如未能發現相當證據，或證據不足以證明，自不
    能以推測或擬制之方法，為裁判基礎；再按認定犯罪事實，
    所憑之證據，雖不以直接證據為限，間接證據亦包括在內，
    然無論直接或間接證據，其為訴訟上之證明，須於通常一般
    之人均不致於有所懷疑，而得確信其為真實之程度者，始得
    據之為有罪之認定，倘其證明尚未達到此一程度，而有合理
    性懷疑之存在時，即無從為有罪之認定，此分別有最高法院
    40年台上字第86號、76年台上字第4986號判例可資參照。
四、本件公訴人認被告涉犯上揭加重準強盜犯行，係以前揭事實
    已據證人即告訴人庚○○於警詢、證人即追捕被告之員警戊○○、乙○○於警詢及檢察官偵訊時證述甚詳，並有承辦員
    警職務報告書乙份、告訴人庚○○贓物領據乙紙、扣押物品
    清單乙份及現場照片16幀為其論據。
五、
（一）按被告以外之人於審判外之言詞或書面陳述，除法律有規
      定者外，不得作為證據，刑事訴訟法第159條第1項定有明
      文，此即學理上所稱「傳聞證據排除法則」。又被告以外
      之人於審判外之陳述，雖不符同法第159條之1至第159條
      之4之規定，而經當事人於審判程序同意作為證據，法院
      審酌該言詞陳述或書面陳述作成時之情況，認為適當者，
      亦得為證據。當事人、代理人或辯護人於法院調查證據時
      ，知有第159條第1項不得為證據之情形，而未於言詞辯論
      終結前聲明異議者，視為有前項之同意，此則據同法第15
      9條之5規定甚明。查本件證人即告訴人庚○○於警詢、證
      人夏啟鳳、乙○○於警詢時之證述，暨證人戊○○於警詢
      、檢察官偵訊時之證述，固為被告以外之人於審判外之陳
      述，惟公訴人、被告及辯護人就前開審判外之陳述，於原
      審及本院言詞辯論終結前未為異議之聲明，而本院審酌彼
      等陳述作成時之情況，核無違法取證及證明力明顯過低之
      瑕疵，亦認為以之作為證據為適當，故依諸上開規定及說
      明，前引被告以外之人於審判外之陳述，依刑事訴訟法第
      159條之5之規定，自得為證據。
（二）又按「除前3條（即刑事訴訟法第159條之1至159條之3）
      之情形外，下列文書亦得為證據：一、除顯有不可信之情
      況外，公務員職務上製作之紀錄文書、證明文書。二、除
      顯有不可信之情況外，從事業務之人於業務上或通常業務
      過程所須製作之紀錄文書、證明文書。三、除前2 款之情
      形外，其他於可信之特別情況下所製作之文書」，刑事訴
      訟法第159條之4亦定有明文。查本件承辦員警職務報告書
      、扣押物品清單，係公務員職務上所製作之紀錄文書、證
      明文書，並無顯不可信之情況；而告訴人庚○○之贓物領
      據，亦係於可信之特別情況下所製作之文書，依刑事訴訟
      法第159條之4第1款、第3款之規定，亦均得為證據。
（三）至本件現場照片及警車受損之照片，乃到場處理之員警，
      依機械之方式所留存之現場影像；而扣案之剪刀1把，亦
      係警方自被告所駕駛之前揭貨車上依法搜索而扣得，該等
      證據並非供述證據，無傳聞法則之適用，且與被告之犯行
      亦具相當關聯性，自均有證據能力。
六、訊據被告己○○固坦承於上開時地結夥三人以上，攜帶兇器
    ，毀越門扇，於夜間侵入住宅竊取庚○○等住戶所有之公寓
    大廈鐵門1面，及倒車與警車發生碰撞，致警車之左前保險
    桿有毀損等情不諱，惟矢口否認有加重準強盜、毀損公物或
    妨害公務之犯行，辯稱：伊並未對警察實施強暴或脅迫行為
    ，係於逃逸過程中，行車疾駛至死巷，恐遭警方追上，乃急
    欲倒車轉彎逃跑，不意在倒車轉彎時，警車疾駛追緝而至，
    由右側撞及其所駕駛之貨車，之後伊即趕快右轉駛離，並未
    故意倒車去衝撞警車等語。經查，被告於警詢時固供稱：車
    子開到死巷要回頭逃逸就撞上警車（93偵15637〈下稱偵查
    卷〉第14頁），而證人即警員戊○○、乙○○於警詢時陳稱
    ：被告因竊盜拒捕而駕車衝撞其等所駕駛之警車，致警車左
    前方保險桿受損等語（偵查卷第8頁、第10頁）；又證人戊○○於檢察官偵訊時結證：「我們趕到現場巷內，巷子很窄
    ，他們看到我們就跳上車往前開，我們跟著追，繞了半個土
    城，追到土城清水家樂福旁一條死巷子內，不過那巷子尚寬
    可以會車，我們有鳴警報器並用喊叫他們停車，他們知道我
    們緊追在後，他們就突然倒車迴轉逃逸，並擦撞到我們的車
    保險桿」、「（當時撞到力道為何？）很大力，我們的車劇
    烈搖晃，他們車因重心不穩還差點翻過去，我車保險桿都破
    了」（偵查卷第90頁），嗣於原審審理時證稱：「（查獲情
    形如何？）當時是我們裡面通報說有一部自小貨車在看守所
    那邊，我們靠近之後，他們馬上跳上車逃逸，我們開始鳴警
    報，之後我們就在清水派出所與廣福派出所的轄區追捕，行
    經明德路、金城路、清水路、青雲路、永豐路以及一些小巷
    子。（你們車子在追逐的時候，除了鳴警笛之外，還有無其
    他動作？）也有打開警示燈。（倒車之時，有撞到警車嗎？
    ）有一點碰撞。」等語（原審卷第178、179、180頁）；另
    證人乙○○於原審審理時證稱：「（後來被告有要逃逸嗎？
    ）看到巡邏車要去圍捕他的時候，他馬上開小貨車逃逸。（
    後來在追捕過程中，兩車是否有發生碰撞的情形？）有，我
    開巡邏車到清水路141巷就是清水市場時，他沒有路跑了，
    他就倒車撞到巡邏車保險桿，他又開車逃逸，我是直行，前
    面已經沒有路了，被告倒車，我因為不要讓被告撞到我巡邏
    車身，被告就撞到我車子的保險桿，後來他就倒車衝出巷子
    ，衝出巷子後，就逃逸了。（所以被告是碰撞之後開車逃逸
    ？）是的。（當時你的巡邏車有無怎樣的作為？）當時我有
    開警報器追他，警示燈也有開，因為那時深夜，所以兩者都
    有開。（被告的車子有無翻過去？）沒有，被告倒車把我的
    車撞開，然後直接逃逸。（被告有棄車逃逸的情形嗎？）有
    ，他開車到延吉街253巷死巷，他們就棄車逃逸，他們跑到
    永豐路135巷12號民宅，我們在私人停車場圍牆那裡抓到他
    們。（在清水路碰撞是因為你們煞車不及碰撞到被告嗎？）
    不是，因為我們要把被告擋住，但是又怕被告撞到車身，所
    以我們把車子開成保險桿在前，被告就倒車衝撞我們，衝開
    之後逃逸。前面已經沒有路了，我們是要把被告擋起來不讓
    他跑，結果被告還是倒車撞到警車」等語（原審卷第185頁
    至188頁），即見證人戊○○、乙○○雖亦均堅指被告有故
    意衝撞警車之行為，惟查：
（一）被告於警詢中固供承：「因我害怕，車子開到死巷要回頭
      逃逸就撞上警車」（偵查卷第14頁），然並未陳明是否故
      意衝撞警車，嗣於偵審中即一再辯稱其於巷內欲倒車左彎
      迴轉逃離時，即遭警車自右側撞及（偵查卷第73頁反面；
      原審卷第45頁、第200頁；本院上訴字卷第45頁反面；本
      院卷第69頁、第77頁反面、第79頁），與證人夏啟鳳於本
      院前審審理時結證：「（你們被查獲當天是否坐在己○○
      旁邊？）是的」、「（後來己○○開車到土城市○○路14
      1巷底死巷時，己○○怎麼處理？）他倒車，警車也撞上
      來」、「（己○○倒車前，警車是不是停下來？）己○○
      一直開車，警車在後面一直追我們，警車沒有跟很緊，己○○在倒車時，警車就撞上來」、「（最後是在何時看到
      警車跟在後面？）倒車之後警車就撞上來」、「（你知不
      知道如果倒車有可能會撞到警車？）我只知道倒車後警察
      就撞上來」、「（你剛剛說己○○在倒車時，警車就撞上
      來，你有看到警車撞上來嗎？還是感覺到被撞？）有感覺
      到他被撞到，是側面被撞」、「（你有感覺到己○○的車
      子撞到警車？）沒有」、「（己○○是在倒車行駛中被撞
      ，還是已經停止中被撞？）是倒車行駛中被撞」等情（本
      院上訴字卷第83頁至85頁），大致相符合。
（二）另證人即被告於案發時所駕駛車號8S-293號自用小貨車之
      失主甲○○於原審審理時亦證稱：「（民國93年9月30日
      有1台車號8S-293號貨車，該車的車主是否是你？）是的
      」、「（失竊的時間，大約多久？）2、3個鐘頭」、「（
      你領回該車時，車子上有無碰撞或受損的情形？）有，車
      門的啟動電門被撬，側面有被撞到凹痕跡」、「（是那個
      部位有撞凹？）是在右側車身前後輪中間放置工具的鐵箱
      ，這是在前後輪之間」、「（車輪後方，有無任何破損？
      ）沒有」、「（你如何確定右側車身撞擊的凹痕是在失竊
      之後發生的，而不是之前就有的？）在前一天還是好好的
      ，那是領回來之後才發現的」、「（受損的情況是否嚴重
      ？）就是把箱子再鈑回去」等語（原審卷第193頁、第194
      頁），復參以卷附被告所駕駛而與警車碰撞之車號8S-293
      號自用小貨車照片，顯示其車前保險桿、車身後側均無擦
      撞破損之痕跡（偵查卷第58頁），均與被告、證人夏啟鳳
      上開所稱被告於前開巷內欲倒車左彎迴轉逃離時，車身右
      側突遭警車撞及等情大致吻合。若證人戊○○、乙○○於
      偵審中所證當時其等駕駛警車在前開自用小貨車後方追緝
      被告，至土城市○○路141巷時，被告為逃避追緝，乃倒
      車衝撞其等所駕警車，致警車左前保險桿毀損等情為真，
      何以被告所駕自用小貨車於案發後僅在右側車身前後輪中
      間部位有撞擊凹痕，而其車身後方未留下與警車左前保險
      桿撞擊之痕跡？是綜觀被告與證人夏啟鳳之供述，復佐以
      證人甲○○所證述該自用小貨車之車損情形，及卷附該自
      用小貨車與警車之車損照片，堪認本件事故發生之經過，
      應係被告駕駛前開自用小貨車疾駛至死巷，於急欲倒車左
      彎迴轉逃離時，其右側車身不慎與疾駛追緝而至之警車左
      前保險桿發生擦撞，致其右側車身鐵箱部位產生凹痕，而
      警車之左前保險桿亦發生破損。是被告上開所辯，尚非全
      然無據；而證人戊○○、乙○○上開證詞，要與事實不符
      ，委無足採。
七、再按「刑法第329條準強盜罪之規定，將竊盜或搶奪之行為
    人為防護贓物、脫免逮捕或湮滅罪證而當場施強暴、脅迫之
    行為，視為施強暴、脅迫使人不能抗拒而取走財物之強盜行
    為，乃因準強盜罪之取財行為與施強暴、脅迫行為之因果順
    序，雖與強盜罪相反，卻有時空之緊密連接關係，以致竊盜
    或搶奪故意與施強暴、脅迫之故意，並非截然可分，而得以
    視為一複合之單一故意，亦即可認為此等行為人之主觀不法
    與強盜行為人之主觀不法幾無差異；復因取財行為與強暴、
    脅迫行為之因果順序縱使倒置，客觀上對於被害人或第三人
    所造成財產法益與人身法益之損害卻無二致，而具有得予以
    相同評價之客觀不法。故擬制為強盜行為之準強盜罪構成要
    件行為，雖未如刑法第328條強盜罪之規定，將實施強暴、
    脅迫所導致被害人或第三人不能抗拒之要件予以明文規定，
    惟必於竊盜或搶奪之際，當場實施之強暴、脅迫行為，已達
    使人難以抗拒之程度，其行為之客觀不法，方與強盜行為之
    客觀不法相當，而得與強盜罪同其法定刑」，有司法院大法
    官會議釋字第630號解釋理由書可資參照。查本件被告駕駛
    前開自用小貨車疾駛至死巷，於急欲倒車左彎迴轉逃離時，
    其右側車身不慎與疾駛追緝而至之警車左前保險桿發生擦撞
    ，既經認定如上，則以被告係於倒車迴轉時，其右側車身與
    警車發生擦撞，尚非直接駕車衝撞警車等情觀之，亦難認已
    達使警員戊○○、乙○○難以抗拒之程度，而與刑法第329
    條、第330條之構成要件相符。
八、查被告己○○於93年9月30日凌晨3時15分許，夥同夏啟鳳及
    某年籍不詳之男子「陳新明」，共同持具有客觀危險性，足
    以危害人之生命、身體安全，可供兇器使用之剪刀，在臺北
    縣土城市○○路31巷9號，趁四下無人注意之際，由被告己○○、夏啟鳳二人負責把風，「陳新明」負責將鐵門破壞後
    踰越鐵門，侵入住宅樓梯間，再動手拆解竊取庚○○所有公
    寓大廈之鐵門1面得逞之事實，業據被告於偵審中供承不諱
    ，核與證人夏啟鳳於警詢時所供證之情節相符，並有告訴人
    庚○○於警詢時之指訴、贓物領據暨扣案之剪刀1把可佐，
    又被告於行竊得手之際，遭發現並報警追捕，被告畏怕刑責
    ，見警方追捕在後，猶繼續駕車逃竄，但其僅消極逃逸，並
    無積極或直接對警方施以強暴或脅迫，詳如前述。綜上，堪
    認被告此部分所為，應單純係觸犯刑法第321條第1項第1、2
    、3、4款之加重竊盜罪。公訴人認被告此部分侵害財產法益
    之犯行，涉犯刑法第329條、第330條第1項之加重準強盜罪
    嫌云云，且漏載刑法第321條第1項於夜間侵入住宅及毀越門
    扇之加重條件，容有未洽。
九、又按案件曾經判決確定者，應諭知免訴之判決，刑事訴訟法
    第302條第1款定有明文。再按刑事訴訟法第302條第1款規定
    ，案件曾經判決確定者，應為免訴之判決，係以同一案件，
    已經法院為實體上之確定判決，該被告應否受刑事制裁，既
    因前次判決而確定，不能更為其他有罪或無罪之實體上裁判
    ，此項原則，關於實質上一罪或裁判上一罪，其一部事實已
    經判決確定者，對於構成一罪之其他部分，固亦均應適用，
    但此種事實係因審判不可分之關係在審理事實之法院，就全
    部犯罪事實，依刑事訴訟法第267條規定，本應予以審判，
    故其確定判決之既判力自應及於全部之犯罪事實，惟若在最
    後審理事實法院宣示判決後始行發生之事實，既非該法院所
    得審判，即為該案判決之既判力所不能及（最高法院32年度
    上字第2578號判例參照），是既判力對於時間效力之範圍應
    以最後審理事實法院之宣示判決日為判斷之標準（最高法院
    82年度第4次刑事庭會議參照）。經查，被告己○○夥同夏
    啟鳳及某年籍不詳之男子「陳新明」，共同基於意圖為自己
    不法所有之概括犯意聯絡，結夥三人，攜帶上開客觀上可供
    兇器使用之剪刀1支，先後於93年9月30日凌晨2時50分、3時
    及3時10分許之夜間，前往臺北縣土城市○○路13巷8號、永
    豐路18號及永豐路17號等處，趁四下無人注意之際，先將鐵
    門破壞後踰越鐵門，侵入住宅樓梯間，再動手拆解竊取上址
    永豐路13巷8號丙○○等住戶之公設鐵門1面、永豐路18號辛○○等住戶之公設鐵門2面，及上址永豐路17號丁○○等住
    戶之公設鐵門2面得逞，其此部分連續加重竊盜之犯行，業
    經被告於本院前審撤回上訴在案，而由原審以95年度訴字第
    373號判處有期徒刑1年確定，而本案被告經起訴之犯罪事實
    ，其犯罪時間係起自93年9月30日凌晨3時15分許，與前開判
    決確定之加重竊盜犯行時間緊接，且手段完全相同，觸犯犯
    罪構成要件相同之罪名，應認有連續犯之裁判上一罪關係，
    為同一案件，則被告前開加重竊盜犯行既經判決確定在案，
    對於本案被訴之案件應為上開確定判決效力所及，揆諸前揭
    法條規定及判例意旨之說明，本院就被告被訴於93年9月30
    日凌晨3時15分許之加重竊盜部分，自應為免訴判決之諭知
    。且查刑事訴訟法第300條規定所稱：得就起訴之犯罪事實
    ，變更檢察官所引應適用之法條，係指法院為有罪科刑判決
    或免刑之判決時，在不妨害起訴事實之同一性範圍內，得自
    由認定事實，適用法律而言。本件此部分因非為有罪之科刑
    判決或免刑之判決，因此自無庸引據刑事訴訟法第300條之
    規定，併此敘明。
十、公訴意旨另認被告為脫免逮捕，基於不確定之毀損故意，當
    場施以強暴行為，駕駛貨車衝撞依法執行公務中之員警戊○○、乙○○二人所駕駛之警車，致警車左前保險桿毀損，涉
    犯刑法第135條第1項之妨害公務執行、同法第138條之損壞
    公務員職務上掌管之物品等罪嫌，惟被告駕駛前開自用小貨
    車疾駛至死巷，於急欲倒車左彎迴轉逃離時，其右側車身不
    慎與疾駛追緝而至之警車左前保險桿發生擦撞，尚難認具有
    刑法第135條第1項實施強暴行為之故意，而警車之左前保險
    桿發生破損，亦非被告之故意衝撞所致，復查並無積極證據
    足認被告涉犯上開妨害公務執行及毀損公物等罪嫌，自應為
    被告此二部分無罪判決之諭知。
十一、原審未予詳究，以被告此部分所為，係犯刑法第329條、第
    330條第1項、第321條第1項第1、2、3、4款之結夥三人以上
    攜帶兇器毀越門扇於夜間侵入住宅竊盜，因脫免逮捕，而當
    場施以強暴罪（加重準強盜罪），及刑法第135條第1項之妨
    害公務執行、同法第138條之損壞公務員職務上掌管之物品
    等罪，並以上開三罪，係被告以一行為所觸犯，依現行刑法
    第55條從一重之加重準強盜罪處斷，並與前開業經原審判決
    確定之連續加重竊盜部分分論併罰，依修正前刑法第51條第
    5款之規定，定其應執行刑為有期徒刑9年，自有未洽。被告
    上訴意旨否認涉犯上開加重準強盜及妨害公務等罪嫌，尚非
    全無理由，自應由本院將原判決關於加重準強盜部分暨定執
    行刑部分均撤銷，就被告被訴於理由欄一所示之時間加重竊
    盜部分為免訴判決之諭知；就被告被訴妨害公務執行暨損壞
    公務員職務上掌管之物品部分另為無罪判決之諭知。
十二、據上論斷，應依刑事訴訟法第369條第1項前段、第364條、
    第302條第1款、第301條第1項，判決如主文。
本案經檢察官曾忠己到庭執行職務。
中    華    民    國    97    年    1    月    8    日
                  刑事第九庭審判長法  官  劉景星
                                  法  官  王敏慧
                                  法  官  周盈文
以上正本證明與原本無異。
檢察官如不服本判決，應於收受送達後十日內向本院提出上訴書
狀，其未敘述上訴之理由者並得於提起上訴後十日內向本院補提
理由書（均須按他造當事人之人數附繕本）。
                                  書記官  余姿慧
中    華    民    國    97    年    1    月    8    日


司法院資訊處製作；財團法人民間司法改革基金會備份。
